# 企业处置对子公司的投资

提问人：小头鱼 时间：2010-03-09 11:04:45
财会[2009]16号“财政部关于执行会计准则的上市公司和非上市企业做好 2009 年年报工作通知”中， 谈到：“企业处置对子公司的投资，处置价款与处置投资对应的账面价值的差额，在母公司个别财务报表中应当确认为当期投资收益；处置价款与处置投资对应的享有该子公司净资产份额的差额，在合并财务报表中应当确认为当期投资收益，如果处置对子公司的投资未丧失控制权的，应当按照《关于不丧失控制权情况下处置部分对子公司投资会计处理的复函》（财会便[2009]14号）规定，将此项差额计入资本公积（资本溢价），资本溢价不足冲减的，应当调整留存收益。”
假设子公司实收资本为 100 ，母公司占80%，投资成本为 90 ，合并报表产生商誉10. 如果母公司将投资全部处置，处置款为 100 ，则个别报表产生投资收益 10 ， 但在合并报表上（假设母公司仍需编制合并报表），按上述规定应产生投资收益为100-100*80%=20，而个别上只有 10 ，则差 10 ，在合并报表中需补编制什么合并调整分录？ 借：XXXXXXXX 10 贷：投资收益 10如果只处置10%，价款为 20 ，则个别报表投资收益为20-90 10%=11 在合并报表中，处置 10% 相对应享有子公司净资产份额为80 10%=8，则应是20-8=12计入所有者权益，而个别上只有 11 ，差 1 则在在合并报表中需补编制什么合并调整分录？ 借:投资收益 11 XXXXXXXXX 1 贷：资产公积-股本溢价 12

回答人：chenyiwei
回复 楼主 小头鱼 的帖子如果母公司将其所持有的该子公司全部股权均处置，或者在处置之后丧失对该子公司控制权的，则原先合并报表上的与该子公司相关的商誉应当一并处置，在合并报表层面计算处置损益时，应从处置损益中扣减商誉金额。因此，在你说的第一个案例中，假定该子公司并无经营，则合并报表层面的处置收益也是 10 （=100-100*80%-10）。
第二种情况，你的计算可能有误，需要明确“处置10%”是指处置该子公司的 10 ％股权，还是所持长期股权投资的 10 ％（相当于股权8 ％）。如果是指处置10%股权，则合并报表层面计入资本公积的金额=20-100*10%=10；母公司个别报表层面的处置收益=20-11.25=8.75，两者的差额实际上是原先合并层面所确认商誉的1/8。所以在编制合并抵销分录时，相当于先要在母公司个别报表层面作一笔模拟调整： 借：长期股权投资 1.25 贷：投资收益 1.25 经过这样处理后，长期股权投资的账面价值恢复到 80 ，对应于剩下的70%股权对应的净资产 70 和最初的商誉 10 。在此基础上进行长期股权投资与子公司净资产的抵销处理，并相应在合并层面确认商誉10 （与部分处置股权之前的商誉金额相同）。 然后： 借：投资收益 10 贷：资本公积 10